【裁判字號】    91,訴,2019
【裁判日期】    920829
【裁判案由】    土地徵收
【裁判全文】
臺北高等行政法院判決                            九十一年度訴字第二○一九號
    原      告  甲○○
                乙○○
    訴訟代理人  乙○○
    被      告  桃園縣中壢市公所
    代  表  人  丙○○市長）.
    訴訟代理人  丁○○律師
右當事人間因土地徵收事件，原告不服桃園縣政府中華民國九十一年四月四日府法訴
字第○九一○○一六一三八號訴願決定，提起行政訴訟。本院判決如左︰
    主  文
原告之訴駁回。
訴訟費用由原告負擔。
    事  實
壹、事實概要：
    緣原告甲○○等以其所有坐落於中壢市○○段三之一五四二地號土地（分割前為
    三之四十四號地號土地，下稱系爭土地）位於中壢市○○路，未經徵收開闢為道
    路，經改制前行政法院七十七年判字第一四九四號判決應予徵收，經一再請求依
    法徵收，被告桃園縣中壢市公所迄未徵收，於民國（下同）九十年九月四日再次
    函請被告依法徵收，經被告以九十年九月十四日九○中市公土字第四四○三七號
    函，請桃園縣政府補助辦理徵收系爭道路所需費用並副知原告等，原告等不服，
    提起訴願，旋遭駁回，遂向本院提起行政訴訟。
貳、兩造聲明：
一、原告聲明求為判決：
(一)、訴願決定及原處分均撤銷，並命被告就坐落中壢市○○段三之一五四二地號土地
    辦理徵收。
(二)、訴訟費用由被告負擔。
二、被告聲明求為判決：
(一)、駁回原告之訴
(二)、訴訟費用由原告負擔。
參、兩造之爭點：
一、原告主張之理由：
(一)、查行政訴訟法第二一六條第一項規定：「撤銷或變更原處分或決定之判決，就其
    事件有拘束各機關之效力」、第二項規定：「原處分或決定經判決撤銷後，機關
    須重為處分或決定者，應依判決意旨為之。」。準此，被告經改制前行政法院七
    十七年度判字第一四九四號判決後，遲末依該判決意旨就系爭土地另為適法之處
    分，顯有違誤。另查系爭土地原地號為三之四十四地號土地，詎被告將該地號逕
    為分割，一部分先行辦理徵收，一部分即系爭三之一五四二地號土地則遲未辦埋
    ，同一情形而為不同之處理方式，顯為差別待遇，亦有違行政法上之平等原則。
(二)、復查本件訴願決定以被告九十年九月十四日九○中市公土字第四四○三七號函並
    未否准原告所請，而駁回原告之訴願，惟若真如本件訴願決定書所認被告末否准
    即為已作為云云，則每回被告本應依法有所作為而末作為，俟於原告數度聲請催
    促辦理後，其均可覆稱：已向上級申請補助云云，惟迄今仍無結果。如此結果顯
    然有欠合理。況如前所述，本件被告負有依前揭判決意旨另為適法處分之義務，
    其僅以公函覆稱已向上級申請補助云云，而未實際辦理徵收系爭土地，要非妥適
    。
(三)、末按桃園縣政府業以八十二年一月十九日八二府地重字第○六○一八號函指示被
    告既為需地即應依權責核處徵收或價購系爭土地；台灣省政府亦以八十四年二月
    二十日八十四年府建四字第一四五一八二號函指示被告應儘速辦理徵收，而被告
    迄今仍不辦理，顯然未服從其上級機關之監督，於法不合。另本件被告辯稱以何
    種方式取得公共設施地，被告應有裁量權，且被告已逐年編列預算辦理徵收，就
    應辦理徵收部分土地所需費用，亦須視財源及輕重緩急云云，惟查：縱或被告就
    取得公共設施地有裁量權，惟亦應尊重原告等希以金錢補償方式辦理系爭土地徵
    收之意願；又自前揭行政法院判決迄今，被告每年均不辦理編列預算，現才辯稱
    應給予其時間逐年辦理云云，顯為卸責之詞。末按本案已經行政法院判決確定，
    並經桃園縣政府多次催促辦理徵收，詎被告延宕多年，每年均未辦理，其稱需視
    財源而定，實無視於行政法院判決、上級機關之指示，要無可採。
二、被告主張之理由：
(一)、按「人民對於中央或地方機關之違法行政處分，認為損害其權利或法律上之利益
    ，經依訴願法提起訴願而不服其決定，．．．得向高等行政法院提起撤銷訴訟。
    」行政訴訟法第四條第一項定有明文。依前揭法條意旨，撤銷訴訟應以行政處分
    有違法或不當之要件始得提起之，否則即與法有違。本件原告提起訴訟之理由，
    係以被告未遵改制前行政法院七十七年度判字第一四九四號判決意旨，對系爭土
    地為適法之徵收處分云云。然查：前開判決固撤銷原處分及訴願、再訴願決定，
    然詳其判決理由，係認系爭土地是否為既成道路乙事，仍有待查明，並非即賦予
    被告徵收系爭土地之義務，是系爭土地是否符合徵收之條件，仍有查明系爭土地
    是否屬於既成道路之必要，則原告以被告應遵前開判決意旨徵收系爭土地而提出
    本件訴訟，實有誤會，先予敘明。
(二)、次按本件原告係不服被告九十年九月十四日九○中市工字第四四○三七號函所為
    處分而提起本件訴訟，然細觀上開函內容，並未對於原告聲請乙事為任何准駁，
    而係就系爭道路所需徵收費用列明清冊，呈請桃園縣政府補助以利徵收，雖牽涉
    系爭土地之徵收問題，惟並非針對原告所為，且其內容亦係希望以徵收之方式來
    處理系爭土地之問題，因此不但列明徵收費用清冊，還呈請桃園縣政府加以補助
    ，是在外觀上、內涵上均非行政處分，則揆諸前揭說明，原告以上開函為提起本
    件訴訟之依據，顯有違誤。
(三)、又大法官會議釋字第四○○號解釋內容係認既成道路符合一定要件而成立公用地
    役關係者，有關機關應定期限籌措財源逐年辦理徵收，或依法補償。是以既成道
    路之解決方法並非以金錢徵收為唯一方法，尚得依法以其他方式補償，而依都市
    計畫容積移轉辦法之規定，公共設施保留地之取得尚得以辦理容積移轉方式為之
    ，準此，決定以何種方式取得公共設施，乃需地機關之裁量權，土地所有權人並
    無單方要求需地機關以何種方式辦理之權利，因此原告等片面要求以徵收補償之
    方式辦理，並無依據。
(四)、末按地方機關之財政收入有一定之來源及數額、預算有限，而辦理既成道路之徵
    收補償或容積移轉乃長遠大計，無法一蹴即成，若每因土地所有權人之請求辦理
    徵收補償，即依渠所請個別辦理徵收，不但有欠公允，與平等原則不符，且必將
    紊亂被告之財政及市政建設，對於廣大市民而言，受損匪淺。且就本案土地相類
    似之案件，被告已在全面清查當中，用以確定以何種方式取得所有權，就應辦理
    徵收部分土地所需費用，亦須視財源及輕重緩急，逐年編列預算辦理，是縱原告
    所有上開土地決定以徵收方式辦理，原告堅持被告現在立即辦理徵收補償，顯於
    法無據。
    理  由
一、被告九十年九月十四日九○中市公土字第四四○三七號函是否為行政處分：
(一)、按提起行政撤銷訴訟，以有行政機關違法之行政處分存在為前提，而所謂行政處
    分，乃中央或地方機關就公法上具體事件所為之決定或其他公權力措施應對外直
    接發生法律效果之單方行政行為，此觀行政訴訟法第四條第一項，訴願法第三條
    第一項規定甚明。至若行政機關所為單純之事實述或理由說明，既不因該項
    述或說明而生法律效果，自非行政處分，人民對之即不得提起行政訴訟，改制前
    之行政法院復著有四十四年判字第十八號判例可資參照。
(二)、本件原告等以其所有坐落於中壢市○○段三之一五四二地號土地（分割前為三之
    四十四號地號土地）位於中壢市○○路，未經徵收開闢為道路，經改制前行政法
    院七十七年判字第一四九四號判決應予徵收，經一再請求依法徵收，被告迄未徵
    收，於九十年九月四日再次函請被告依法徵收，經被告以九十年九月十四日九○
    中市公土字第四四○三七號函，請桃園縣政府補助辦理徵收系爭道路所需費用並
    副知原告等。
(三)、查被告所為上開函復純係居於需用土地人之法律地位，針對原告之請求所為經辦
    事件之事實述或理由說明，並不因而發生徵收補償之法律效果，揆諸首揭規定
    及意旨，並非行政處分，原告對之提起行政爭訟，於法自屬有違。
二、請求徵收土地部分：
(一)、按提起行政訴訟法第五條之課予義務訴訟，以人民因中央或地方機關對其依法申
    請之案件，於法令所定期間內應作為而不作為、或予以駁回，認為其權利或法律
    上利益受損害者為必要。其所稱依申請之案件，係指人民依法規之規定對國家享
    有公法上請求權而言。經查，土地徵收係指國家因公共事業之需要，對人民受憲
    法保障之財產權，經由法定程序予以剝奪之謂（司法院釋字第四二五號解釋參照
    ）。因此土地徵收原則上只能基於有利於公共事業之公益需要，而由國家依法令
    所定法定程序為之。換言之，土地徵收案件，只有國家才能擔任徵收權之主體，
    發動徵收程序（行政法院二十四年判字第十八號判例參照），一般人民除法律別
    有規定外（如土地徵收條例第八條），尚無請求國家徵收其所有土地之公法上請
    求權。準此，本件原告等訴請命被告就坐落中壢市○○段三之一五四二地號土地
    辦理徵收，於法不合。
(二)、又縱認原告等有請求被告就系爭土地予以徵收之公法上請求權，惟依現行土地徵
    收條例規定，本件系爭土地之徵收核准機關，應為內政部，補償機關為被告，被
    告並無作成徵收處分之權利，則原告請求被告作成徵收處分，係屬被告當事人不
    適格，仍屬於法有違。
三、原告是否得依據平等原則請求被告就系爭土地辦理徵收：
(一)、本件原告等主張系爭土地原地號為三之四十四地號土地，詎被告將該地號逕為分
    割，一部分先行辦理徵收，一部分即系爭三之一五四二地號土地則遲未辦埋，同
    一情形而為不同之處理方式，顯為差別待遇，有違行政法上之平等原則云云。是
    本件所應審究者：依平等原則可否導出人民之主觀公權利，以及人民對國家是否
    享有徵收請求權等情。
(二)、茲查，憲法第七條所定平等原則，係為保障人民在法律上地位之實質平等，亦即
    法律得依事物之性質，就事實情況之差異及立法之目的而為不同之規範，法律就
    其所定事實上之差異，亦得授權行政機關發布施行細則為合理必要之規定，此觀
    司法院釋字二一一、四一二號解釋意旨甚明。因此，平等原則之真意乃在於禁止
    恣意，要求「相同事情為相同處理；不同事情不同處理」，國家機關不得將予事
    物性質無關之因素納入考量，而作為差別處理之基準。準此，平等原則僅係依單
    純之消極的客觀法規範，而無主觀公權利之內涵，尚無從藉此導出人民即具有「
    得經由訴訟途徑請求獲得實現之法律地位」之主觀公權利。從而，國家公權力作
    用縱有違平等原則，不可即認為侵害人民之主觀公權利，惟其權利性質亦僅係一
    種基礎性之基本權，自身並無意義，而須與其他基本權相結合，始能成為複數基
    本權，具備上開要件時，國家公權力作用違反平等原則而侵害平等權時，使發生
    侵害及於另一與平等權相結合之基本權的問題。
(三)、又一般人民除法律別有規定外（如土地徵收條例第八條），並無請求國家徵收其
    所有土地之公法上請求權，已如前述，則本件原告等對國家既不享有得請求徵收
    系爭土地之公法上請求權，則原告等謂系爭土地原地號為三之四十四地號土地，
    被告將該地號逕為分割，一部分先行辦理徵收，一部分即系爭三之一五四二地號
    土地則遲未辦埋，同一情形而為不同之處理方式，顯為差別待遇，有違行政法上
    之平等原則等語，而以平等原則為徵收請求權之依據，請求判命被告應徵收系爭
    土地，自屬無理由。
四、末按本件原告等訴稱系爭土地未經徵收開闢為道路，業經改制前行政法院七十七
    年判字第第一四九四號判命被告就系爭土地予以徵收，本件被告遲不辦理徵收，
    顯屬違誤云云；惟查前開行政法院判決，其主文故係撤銷再訴願決定、訴願決定
    及部分原處分，然觀之其判決理由，係認為系爭土地是否為既成道路仍待查明，
    請該案被告桃園縣政府查明後重核另為適法處分，並未命桃園縣政府對系爭土地
    應即徵收，與本件被告亦無關涉，則原告等主張本件被告應依前揭判決意旨另為
    適法之處分，辦理系爭土地徵收，顯屬無據。
據上論結，本件原告之訴或屬不合法，縱令起訴合法，實體上亦屬無理由，爰依行政
訴訟法第九十八條第三項前段、第一百零四條、民事訴訟法第八十五條第一項前段，
判決如主文。
中      華      民      國    九十二    年      八      月    二十九    日
                                臺 北 高 等 行 政 法 院  第 五 庭
                                            審 判 長 法  官  葉百修
                                                     法  官  帥嘉寶
                                                     法  官  劉介中
右為正本係照原本作成。
如不服本判決，應於送達後二十日內，向本院提出上訴狀並表明上訴理由，如於本判
決宣示後送達前提起上訴者，應於判決送達後二十日內補提上訴理由書（須按他造人
數附繕本）。
中      華      民      國    九十二    年      八      月    二十九    日
                                                     書記官  黃明和


司法院資訊處製作；財團法人民間司法改革基金會備份。
